【裁判字號】    94,訴緝,194
【裁判日期】    950217
【裁判案由】    偽造文書等
【裁判全文】
臺灣板橋地方法院刑事判決             94年度訴緝字第194號
公  訴  人  臺灣板橋地方法院檢察署檢察官
被      告  己○○
上列被告因偽造文書等案件，經檢察官提起公訴（86年度偵字第
8997號）， 本院判決如下：
    主  文
己○○意圖為自己不法之所有，以詐術使人將本人之物交付，處
有期徒刑陸月，如易科罰金，以佰元折算壹日。
    事  實
一、己○○於民國84年10月間某日，以其夫張足用為會首之名義
    ，邀集丁○○、壬○○、乙○○、辛○○、庚○○、戊○○○、癸○○、甲○○、丙○○等會員多人，成立民間互助會
    ，採內標制，標金為新台幣（下同）3 萬元，會期自84年11
    月1 日起至87年5 月1 日止，每月為1 會，按月於每月1 日
    下午1時 ，定期在臺北縣三重市○○○路167 巷49弄18號開
    標，另每年並固定於6 月15日、12月15日各加標1 會，合計
    共36會，實際上由己○○負責主持開標及向各會員收取會款
    等事務。詎己○○竟基於意圖為自己不法所有之詐欺取財之
    犯意，於85年1 月1 日開標時，利用互助會會員彼此間不盡
    相識，且丙○○未到場競標之機會，冒用會員「林美淑」之
    名義（按：「林美淑」該會為丙○○所有，丙○○未以本名
    參與上開互助會，而係虛擬「林美淑」之姓名參與），未寫
    標單，自行以標金7,200 元之金額標取互助會款，再向各會
    員訛稱係其所冒用名義之「林美淑」得標，並另向丙○○佯
    稱係他人得標，致使不知情之丁○○、壬○○、乙○○、辛○○、庚○○、戊○○○、癸○○、甲○○、丙○○等活會
    會員均陷於錯誤，而依約分別如數交付會款22,800元（30,0
    00－7,200 ＝22,800）給己○○，己○○共計詐得會款752,
    400 元（22,800元×33個活會【按：85年1 月1 日開標前，
    包含首會慣例上由會首得標在內，業已標取3 會，故於85年
    1 月1 日本件冒標時，尚有33個活會】＝752,400 元）。嗣
    己○○於86年1 月1 日時已無力支付會款，且見無法隱瞞，
    遂宣布倒會，上開活會會員始知受騙。
二、案經丁○○、壬○○、乙○○、辛○○、庚○○、戊○○○
    、癸○○、甲○○、丙○○訴由臺灣板橋地方法院檢察署檢
    察官偵查起訴。
    理  由
壹、證據能力部分：
  (一)按「證人、鑑定人依法應具結而未具結者，其證言或鑑定意
    見，不得作為證據」，刑事訴訟法第158 條之3 定有明文。
    又檢察官依法有訊問證人之權，且依同法第186 條規定，證
    人必須具結，故證人於偵查中向檢察官所為之陳述，如未依
    法具結，其陳述自無證據能力。經查，告訴人丁○○、壬○○、乙○○、庚○○、戊○○○、丙○○於86年5 月21日偵
    查中向檢察官所為之陳述，乃係指述有關被告己○○本件冒
    標之犯罪事實，核上開告訴人之角色，實質上當屬證人，依
    法自應具結陳述，惟遍翻偵查案卷，並查無上開告訴人之證
    人結文，亦未見檢察官命上開告訴人具結之記載，足見上開
    告訴人向檢察官為陳述時，並未依法具結，揆諸首揭法律規
    定與說明，上開告訴人於偵查中向檢察官所為之陳述，自均
    無證據能力。
  (二)次按「被告以外之人於審判外之言詞或書面陳述，除法律有
    規定者外，不得作為證據」，刑事訴訟法第159 條第1 項定
    有明文，此即學理上所稱「傳聞證據排除法則」。依上開法
    律規定，傳聞證據原則上固無證據能力，但如法律別有規定
    者，即例外認有證據能力。又被告以外之人於審判外之陳述
    ，雖不符同法第159 條之1 至第159 條之4 之規定，但經當
    事人於審判程序同意作為證據，法院審酌該言詞陳述或書面
    陳述作成時之情況，認為適當者，亦得為證據，此則據同法
    第159 條之5 第1 項規定甚明。鑒於採用傳聞證據排除法則
    之重要理由之一，係因傳聞證據未經當事人之反詰問予以覈
    實，若當事人願放棄對原供述人之反對詰問時，原則上即可
    承認該傳聞證據之證據能力，而揆諸我國刑事訴訟法第159
    條之5 之立法理由，除參照前述傳聞證據排除法則之基本法
    理外，亦參考日本刑事訴訟法第326 條之立法例，查日本刑
    事審判實務之運作，有關檢察官及被告均同意作為證據之傳
    聞書面材料或陳述，可直接援引該國刑事訴訟法第326 條作
    為傳聞例外之法律依據，僅在檢察官與被告不同意之情況下
    ，乃須根據其他傳聞例外規定俾以斟酌該等書面材料或陳述
    是否具有證據能力，在當事人間無爭執之案件中，傳聞證據
    基本上均可依據前引規定提出於法院使用。職是之故，我國
    刑事訴訟法第159 條之5 之適用應可作同上之解釋。經查，
    本件判決後開所示被告己○○以外之人於審判外之陳述，固
    屬傳聞證據，惟被告就前揭審判外陳述之證據能力，先後於
    本院準備程序及審判期日中均表示同意作為本院判決之參考
    資料，自係同意上開證據資料有證據能力；而公訴檢察官於
    本院審判期日中亦表示上開證據資料均有證據能力。本院審
    酌上開證據資料製作時之情況，尚查無違法不當及證明力明
    顯過低之瑕疵，亦認為以之作為證據應屬適當，故揆諸前開
    法律規定與說明，爰逕依刑事訴訟法第159 條之5 第1 項規
    定，認前揭證據資料均例外有證據能力。
貳、實體部分：
  一、訊據被告己○○對前揭互助會於上開時、地由前揭告訴人
      等會員組成，期間自84年11月1 日起至87年5 月1 日止，
      採內標制，標金為3 萬元，嗣丙○○於85年1 月1 日並未
      參加競標，竟遭人以其參與該互助會所用之「林美淑」名
      義冒標，冒標金額為7,200 元之事實，固均坦承不諱，惟
      矢口否認有何詐欺取財之犯罪事實，辯稱：前揭互助會是
      由我先生張足用召集的，或由會員自己加入的，我沒有去
      邀集，等到我先生在85年1 月初因病過世後，該互助會才
      改由我主持，在此之前，我沒有去主持過標會，僅幫忙收
      取住的較近的會員的會款。我沒有冒標丙○○即「林美淑
      」的會，至於我先生有無冒標我不知道，他並沒有跟我說
      這件事，我是在他過世後，才接手處理該互助會，我雖然
      在86年2 月23日有在切結書上簽名，但這是有人拉我的手
      去簽的。我並沒有騙前揭告訴人，會欠他們錢我也很難過
      云云。經查：
    (一)前揭互助會之會首名義上雖為被告之配偶「張足用」，但
      實際上該互助會乃係由被告所邀集，且由被告負責主持開
      標及向各會員收取會款等事務，而於85年1 月1 日標會時
      ，尚有告訴人丁○○、壬○○、乙○○、辛○○、庚○○
      、戊○○○、癸○○、甲○○、丙○○等人為活會會員之
      事實，除經告訴人丁○○、壬○○、乙○○、辛○○、庚○○、戊○○○、癸○○、甲○○、丙○○於偵查中共同
      具狀指述綦詳外（參見偵查卷第1 、2 頁），並經證人即
      告訴人壬○○、乙○○、辛○○、庚○○、戊○○○、癸○○、丙○○於本院審理時各自證述明確（參見本院95年
      1 月19日審判筆錄第5 至17頁），且有該互助會名單影本
      1 份在卷可稽（參見偵查卷第4 、20頁）。衡以告訴人之
      指述固係以使被告受刑事訴追為目的，但上情乃多數之告
      訴人所指及所證，非僅單一或少數告訴人之片面指述，且
      其等於審判中復一一具結證述，經核其等所證各節均屬大
      致相符，尚無矛盾或不合常情之處，自難認其等所述係屬
      無稽。
    (二)次查，告訴人丙○○前揭遭人冒標乙事，除經告訴人坦承
      在卷外，且觀諸前揭卷附之互助會名單所載（參見偵查卷
      第20頁），於其上編號36之「林美淑」欄下方，亦確有記
      載「85、1 、7,200 」之字眼，而證人即告訴人丙○○於
      本院審理時證稱：上開文字係我們拿被告的會單去影印時
      ，就已經有這些字了等語（參見前開審判筆錄第16頁），
      且復證稱：被告倒會後，會員大概是在85年底或86年初到
      被告家去，要求她將會單拿出來核對，她有紀錄每個月由
      何人得標及標金多少錢，核對的結果，我們才發現我的會
      被冒標了，她紀錄的日期是85年1 月，得標金額7,200 元
      ，上面的金額、日期都是被告自己寫的，不是我寫的等語
      （參見前開審判筆錄第15頁），足徵告訴人丙○○確有前
      揭遭人冒標之事實。
    (三)被告固否認前揭冒標係其所為，並以前揭情詞置辯云云。
      惟查，告訴人丙○○以「林美淑」名義參與前揭互助會而
      遭人冒標後，被告仍向告訴人壬○○、乙○○、辛○○、
      戊○○○、癸○○、庚○○甚至丙○○收取會款之事實，
      業經證人即告訴人壬○○、乙○○、辛○○、戊○○○、
      癸○○、庚○○、丙○○於本院審理時各自證述在卷（同
      前揭審判筆錄參見）。衡諸常理，倘前揭冒標行為並非被
      告所為，而係他人所為，但既係以「林美淑」之名義得標
      ，被告於向各會員收取會款之後，當應會交付給「林美淑
      」即告訴人丙○○本人，而不至交付會款於該冒標之他人
      為是，然實際上被告並未將所收會款交付給告訴人丙○○
      ，且被告甚至仍向告訴人丙○○收取會款，可知被告當係
      知悉實際標會者並非告訴人丙○○，而係遭人冒標，惟被
      告竟仍以此為由向各會員收取會款，其合理之解釋，應係
      本件冒用「林美淑」之名義標會者即係被告本人無疑。再
      者，被告於倒會後，曾向告訴人丙○○承認其確有冒用「
      林美淑」名義冒標之事，並因而簽下切結書等情，此除經
      證人即告訴人丙○○於本院審理時證述明確外（參見前開
      審判筆錄第15頁），復有該切結書影本1 份在卷可稽（參
      見偵查卷第3 頁）。觀諸該切結書所載，乃係敘明被告坦
      承未經林美淑（即告訴人丙○○）之同意，於85年1 月1
      日冒標之事實，而被告於本院審理時亦坦承該切結書上之
      被告署名確係由其所親簽無訛。綜上以觀，足見前揭冒標
      乙事，確係由被告所為甚明。至被告雖猶辯稱：該署名是
      我簽的沒錯，但這是有人拉我的手去簽的云云。然查，此
      項辯詞核與證人即告訴人丙○○所證不符，而被告所辯乃
      異於常情之事，且復查無證據資以證明，自難遽認其所辯
      乙節屬實；況衡以前揭互助會終以倒會收場，被告固因此
      須負相關民事賠償責任，但被告如認其並無冒標之犯法行
      為，縱令前揭互助會會員要求被告在上開切結書上簽名，
      惟因該切結書係載明被告有冒標之犯法行徑，衡情被告自
      無輕易同意簽名之理，更遑論係遭受他人非法強拉而要求
      簽名之情形，被告更無可能配合。由此益徵被告應係於事
      發後坦承確有冒標之行為，始自願在該切結書上簽名。是
      被告空言為辯，顯係事後卸責之詞，自無足取。
    (四)綜上所述，足認被告確有冒用「林美淑」之名義標會，致
      使不知情之告訴人丁○○、壬○○、乙○○、辛○○、庚○○、戊○○○、癸○○、甲○○及丙○○等活會會員均
      陷於錯誤，而依約分別如數交付會款，被告因而詐得前揭
      會款無訛，且被告前揭所辯復無足取，是本件事證已臻明
      確，被告之犯行應堪認定。至被告所詐得之金額，應僅係
      前揭該次冒標時，致當時之活會會員陷於錯誤所交付之該
      次會款之合計，而不包含該次之前或之後陸續依約正常運
      作時所交付之會款。又前揭冒標當次，每位活會會員因而
      繳交之會款為22,800元（30,000－7,200 ＝22,800），當
      時尚計有活會33會（按：扣除死會3 會，即84年11月1 日
      會首首會及84年12月1 日、84年12月15日【此次為加標】
      之2 會），從而被告合計詐得752,400 元（22,800×33＝
      752,400）。 是以，公訴意旨認被告騙取告訴人甲○○、
      辛○○、癸○○、乙○○、丁○○、壬○○各51萬元及丙○○、戊○○○、庚○○各102 萬元云云，即與本院所認
      不合，容有誤解。
  二、核被告冒標後向該被冒標者及其他未得標之活會會員詐取
      會款之行為，係犯刑法第339 條第1 項之詐欺取財罪。被
      告以一冒標行為，同時致前揭活會會員（含被冒標者）陷
      於錯誤，而向前揭活會會員詐取會款，係以一行為觸犯同
      種詐欺取財罪名，為同種想像競合犯，應依刑法第55條之
      規定，從一重處斷。本院審酌被告實際上係擔任互助會會
      首，不知篤守信用，愛惜會員對其之信任，竟為圖一己之
      私，擅以會員名義冒標，且冒標所得金額合計高達75萬餘
      元，所得金額非低，顯已影響經濟秩序，嗣於本院審理時
      仍矢口否認犯行，飾詞圖卸其責，迄今復猶未與告訴人等
      人達成和解或有所賠償，自應受有相當程度之刑事非難；
      惟另考量被告並無任何前科紀錄，此有臺灣高等法院被告
      前案紀錄表1 份在卷可按，素行尚非不良等一切情狀，酌
      情量處如主文所示之刑，以資懲儆。嗣於被告行為後，刑
      法第41條已於90年1 月10日經公布修正為刑法第41條第1
      項，並於同年月12日生效，其得易科罰金之要件，由原來
      犯最重本刑3 年以下有期徒刑之罪，而受6 個月以下徒刑
      或拘役之宣告，修改為犯最重本刑5 年以下，而受6 個月
      以下徒刑或拘役之宣告。比較新舊法結果，應以新法對被
      告有利，自應依刑法第2 條第1 項前段之規定，適用裁判
      時之新修正刑法第41條第1 項前段之規定，就被告所宣告
      之刑，併諭知易科罰金之折算標準。
  三、公訴意旨另以：被告前揭冒用「林美淑」之名義標會，係
      偽造林美淑之署名，填寫7,200 元之標單，致前揭告訴人
      等人陷於錯誤而繳交會款。因認被告尚涉有刑法第216 條
      、第210 條之行使偽造私文書罪嫌。訊據被告堅決否認有
      行使偽造私文書之犯行，辯稱：我沒有冒標云云，自係否
      認其有偽造上開標單復持以行使之犯行。經查：
    (一)被告固有前揭冒標之犯行，業如前述，然其究否係以偽造
      標單後復持以行使之方式進行冒標，則仍須有進一步之證
      據資以佐證，自不得僅以其有冒標之行為，即率爾認定其
      復有偽造標單並持以行使之犯行。
    (二)證人即告訴人壬○○、乙○○、辛○○、丙○○於本院審
      理時均證稱：被告於85 年1月1 日冒標時，其等均未在場
      ，亦未見過冒標之標單等語（參見本院前開審判筆錄第5
      、6 、7 、8 、15頁）；而證人即告訴人戊○○○、癸○○於被告冒標當次雖在場，但均於本院審理時證稱業已忘
      記被告有無寫標單或未注意被告有無寫標單等情（參見本
      院前開審判筆錄第12、13頁），是依其等所證各節，均難
      以證明被告確有偽造標單並持以行使之事實。
    (三)又證人即告訴人庚○○於本院審理時固證稱：被告冒標當
      次我有在場，我有看到上面寫「林某某」之標單，標金是
      7,200 元，我沒有看到是何人寫的等語（參見本院前開審
      判筆錄第17頁），惟依其所證，對於該標單之姓名究係為
      何，且係何人所寫等情，均未能清楚證述，則其所目睹之
      標單是否即係被告所偽造之標單，當非無疑；況衡以證人
      庚○○之身分亦係本件告訴人之一，其上開所為之證述，
      無非係以使被告受刑事訴追為目的，是其陳述是否與事實
      相符，仍應調查其他證據以資審認，尚難僅憑其一人之片
      面證述，即遽認被告確有偽造標單並持以行使之犯行。
    (四)再者，參以一般民間互助會投標時，活會會員未必均會到
      場競標，且到場之會員彼此之間亦不盡然熟識，對於究竟
      係由何人得標、有無標單等情，亦常有未予注意之可能，
      此徵諸證人即告訴人戊○○○、癸○○雖均有到場競標，
      但於本院審理時大致證稱：我們沒有注意是誰得標，反正
      被告說是由誰得標，標金是多少，我們就交給被告等語即
      明（參見本院前開審判筆錄第10、12、13頁），故被告倘
      利用此種機會未填寫標單即加以冒標，事後再以電話或其
      他口頭之方式訛稱得標者為何人，當亦不違常情。
    (五)此外，本件復無任何被告冒標時所偽造之標單扣案可資佐
      憑，則被告是否確有偽造標單並持以行使之犯行，本院認
      為尚存有合理之懷疑，猶未到達確信其為真實之程度，自
      不能遽認被告確有此部分被訴之行使偽造私文書之犯行。
      故既無足夠證據確信公訴意旨此部分之指述為真實，不能
      證明被告此部分犯罪，本院原應為被告此部分無罪判決之
      諭知，惟公訴意旨認此部分行使偽造私文書之罪嫌與前開
      論罪科刑之詐欺犯行係屬牽連犯之裁判上一罪關係，本院
      爰不另為此部分無罪之諭知。。
據上論斷，應依刑事訴訟法第299 條第1 項前段，刑法第2 條第
1 項前段、第339 條第1 項、第55條、第41條第1 項前段，罰金
罰鍰提高標準條例第1 條前段、第2 條，判決如主文。
本案經檢察官黃仙宜到庭執行職務。
中    華    民    國    95    年    2     月    17    日
                  刑事第十三庭  審判長法  官  戴嘉清
                                      法  官  林晏鵬
                                      法  官  陳信旗
以上判決正本證明與原本無異。
如不服本判決，應於送達後10日內向本院提出上訴狀。
                                      書記官  陳昭綾
中    華    民    國    95    年    2     月    20    日
附錄本判決論罪科刑之法條：
刑法第339 條
    意圖為自己或第三人不法之所有，以詐術使人將本人或第三
    人之物交付者，處5 年以下有期徒刑、拘役或科或併科1 千
    元以下罰金。
    以前項方法得財產上不法之利益或使第三人得之者，亦同。
    前2 項之未遂犯罰之。


司法院資訊處製作；財團法人民間司法改革基金會備份。
